【裁判字號】    97,上更(一),297
【裁判日期】    971224
【裁判案由】    強盜
【裁判全文】
臺灣高等法院臺中分院刑事判決     97年度上更(一)字第297號
上  訴  人
即  被  告  戊○○
                    現另案於臺灣臺中監獄執行中
選任辯護人  周啟同律師
上列上訴人因強盜案件，不服臺灣臺中地方法院94年度訴字第11
87號中華民國94年7月5日第一審判決（起訴案號：臺灣臺中地方
法院檢察署94年度偵字第3592號），提起上訴，經最高法院發回
更審，本院判決如下：
    主  文
原判決撤銷。
戊○○意圖為自己不法之所有，攜帶兇器，以脅迫至使不能抗拒
，而使他人交付其物，處有期徒刑柒年肆月。
扣案之殺魚刀壹支、帽身土黃色帽緣黑色安全帽壹頂、黑色口罩
壹個、深藍色毛線手套壹雙、三色（藍、黃、粉紅色）雨衣壹件
，均沒收。
    事  實
一、戊○○意圖為自己不法之所有，於民國九十四年二月十八日
    凌晨五時二十四分許，騎乘車牌號碼ＧＺＶ－五五０號白色
    迪爵重型機車，前往臺中縣大里市○○路三八九號全家便利
    超商，頭戴黑色帽緣土黃色帽身之半罩式安全帽，口戴黑色
    口罩，手戴深藍色毛線手套，身穿三色（藍、黃、粉紅色）
    雨衣，攜帶客觀上足供兇器使用，具行兇危險性之殺魚刀一
    支，進入該便利超商，將預備之塑膠袋放置櫃台上，以該殺
    魚刀脅迫店員壬○○交付金錢，致使壬○○不能抗拒，而將
    現金新臺幣（下同）一萬零七百元放入該塑膠袋，戊○○得
    手後迅即騎乘上開機車離去。嗣於九十四年二月二十三日上
    午五時許，戊○○身穿上開三色雨衣，頭戴上開安全帽，再
    度騎乘上開機車外出，途經臺中縣大里市○○路、美群路口
    時，為執行防搶勤務之員警發覺可疑，通報勤務指揮中心協
    助攔查，而在臺中縣大里市○○路欲以攔停，惟戊○○並未
    停車，且即返家取下上開機車之車牌，復騎乘未懸掛車牌之
    上開機車外出，另於同日上午六時二十分許，為警在臺中縣
    大里市○○路○段與東南路口發現，一路尾隨至臺中縣大里
    市○○路一一四巷一七二號前予以盤查，當場在上開機車踏
    板上查獲戊○○所有供前開對壬○○強取財物所用之殺魚刀
    一支及帽身土黃色帽緣黑色安全帽一頂、黑色口罩一個、深
    藍色毛線手套一雙、三色（藍、黃、粉紅色）雨衣一件（另
    查獲與本案無關之雙色手套一雙、淡黃色雨衣一件及空氣槍
    一支）。
二、案經臺中縣警察局霧峰分局報請臺灣臺中地方法院檢察署檢
    察官偵查起訴。
    理  由
一、訊據被告戊○○，矢口否認有前揭攜帶兇器之加重強盜犯行
    ，辯稱伊未於上揭時地持刀強盜超商，上開超商遭強盜時伊
    正在家中睡覺，九十四年二月二十三日上午五時許，伊係騎
    機車至大里市○○路永和豆漿吃早餐，吃完早餐下雨，才穿
    上扣案之三色雨衣，並戴扣案之安全帽、口罩及毛線手套，
    途經大里市○○路時，伊不知警察攔檢，所以沒有停車，返
    家後發現機車車牌螺絲鬆掉，順手將車牌卸下，才又出門找
    朋友拿ＢＢ槍云云。惟查上開犯罪事實，業據證人即被害人
    壬○○分別於警詢、偵查、原審及本院審理程序中證述綦詳
    ，並有殺魚刀一支、帽身土黃色帽緣黑色安全帽一頂、黑色
    口罩一個、深藍色毛線手套一雙、三色（藍、黃、粉紅色）
    雨衣一件扣案，及員警職務報告、翻拍照片、模擬照片、臺
    中縣大里市○○路三八九號全家便利超商案發時監視光碟片
    、翻拍光碟片、扣案物品暨上開機車照片附卷可稽。次查證
    人即被害人壬○○於警詢時指稱當時歹徒頭戴銀色半罩式安
    全帽（帽後有釦子），口戴黑色口罩，身穿紅紫黃相間雨衣
    ，手戴深色手套，持一支水果刀，取得財物後騎白色迪爵機
    車逃逸，從眼神及警方查獲之證物，伊百分之百確定歹徒即
    是被告，警方查獲之安全帽、雨衣、口罩、手套、刀子及機
    車係歹徒作案所用物品等語；又於偵查中指稱歹徒當時穿雨
    衣，戴安全帽、口罩、手套，持三十公分左右水果刀，騎白
    色機車，可以確定被告身分等語；證人壬○○雖在原審審判
    程序中改稱被告眼神看起來與歹徒眼神不太一樣云云，但其
    另稱歹徒身材與被告差不多，當時歹徒所持刀械與扣案殺魚
    刀相同，伊以為是大型水果刀等語，且證人壬○○在原審九
    十四年五月十七日審判程序中指認被告，距案發時已近三月
    ，記憶難免糢糊，而該證人於九十四年二月二十三日警詢及
    九十四年三月二十一日偵查中指認被告，距案發時僅五日及
    一月餘，所為指認自較清晰可信。再查卷附之臺中縣大里市
    ○○路三八九號全家便利超商案發時監視光碟片，係全家便
    利超商於案發後送至保險公司，經承辦警員前往全家便利超
    商公司輾轉所翻錄，並案發後承辦警員另有帶被告至案發地
    點模擬作案情形等情，復據證人即臺中縣警察局霧峰分局警
    員己○○在原審及本院審理程序中證述無訛，並提出模擬照
    片十二張佐憑，該案發時監視光碟片經原審當庭勘驗結果（
    製有翻拍照片十四張及放大照片三張附原審卷），九十四年
    二月十八日上午五時二十四分許，前往臺中縣大里市○○路
    三八九號全家便利超商強盜之人，與模擬照片上之被告，其
    體型、輪廓神似，且作案時所穿戴之雨衣、安全帽、口罩、
    手套及所持之殺魚刀，其形式、顏色，與扣案之三色（藍、
    黃、粉紅色）雨衣、黑色帽緣土黃色帽身之半罩式安全帽、
    黑色口罩、深藍色毛線手套及殺魚刀相同，作案時所騎乘之
    機車亦與被告為警查獲時所騎乘之白色迪爵重型機車無異，
    顯見被告確係強盜上開便利超商之人，被告所辯無非飾卸之
    詞，不足採信，其犯行已堪認定。至證人即被告之母徐阿鬆
    及被告之未婚妻詹亞瑜在原審審判程序，與證人即被告之父
    丁○○、被告之父之友人甲○○、庚○○、乙○○等人於本
    院審理時固均到庭證稱被告於九十四年二月十八日上午五時
    二十四分許，臺中縣大里市○○路三八九號全家便利超商遭
    強盜時，係在家中睡覺云云。然被告於警詢、偵查中迄未提
    出此重要不在場之證據方法，而遲至原審準備程序時始行提
    出，已有可疑；況證人丁○○、徐阿鬆、詹亞瑜親為被告之
    父、母及未婚妻，所為供述難免偏袒被告。且證人丁○○、
    甲○○、庚○○、乙○○等人對本件案發前一日晚餐至案發
    當時所共同相處之全部歷程，所述除互有出入外；依一般經
    驗法則，在其等四人於徹夜通宵拼打麻將至清晨天已將破曉
    之情下，其等四人所稱自前一日晚餐後至本件案發時之近十
    小時期間均未見被告外出之所述，顯仍不足以全然排除在案
    發之前被告即以外出並騎乘上開機車犯下本案之可能，自皆
    難作為有利被告之認定。
二、按扣案之殺魚刀非短，具有握柄，甚為銳利，客觀上足供兇
    器使用，具行兇危險性，自屬於刑法第三百二十一條第一項
    第三款所謂之兇器。核被告前揭所為，係犯刑法第三百三十
    條第一項之攜帶兇器之加重強盜既遂罪。
三、不另為無罪諭知部分
  (一)公訴意旨另略以：被告戊○○意圖為自己不法之所有，基於
    與上揭強盜他人財物之同一概括犯意，另於九十四年二月二
    十日凌晨五時許，騎乘機車前往臺中縣大里市○○路七四二
    號全家便利超商，頭戴上開安全帽，口戴上開口罩，未戴手
    套，身穿白色透明雨衣，攜帶上開殺魚刀，進入該便利超商
    ，將預備之塑膠袋放置櫃台上，以該殺魚刀脅迫店員丙○○
    交付金錢，因丙○○持櫃台內供維修使用之鋸子嚇阻抵抗，
    戊○○見狀始騎乘機車離去而未得逞。嗣於九十四年二月二
    十三日上午五時許，戊○○身穿上開三色雨衣，頭戴上開安
    全帽，再度騎乘上開機車外出，途經臺中縣大里市○○路、
    美群路口時，為執行防搶勤務之員警發覺可疑，通報勤務指
    揮中心協助攔查，而在臺中縣大里市○○路欲予攔停，惟戊○○並未停車，返家取下上開機車之車牌後，復騎乘未懸掛
    車牌之上開機車外出，於同日上午六時二十分許，為警在臺
    中縣大里市○○路○段與東南路口發現，一路尾隨至臺中縣
    大里市○○路一一四巷一七二號前予以盤查，當場在上開機
    車腳踏板上查獲戊○○所有殺魚刀一支及帽身土黃色帽緣黑
    色之安全帽一頂、黑色口罩一個、深藍色毛線手套一雙、三
    色（藍、黃、粉紅色）雨衣一件，因認被告戊○○此部分涉
    有刑法第三百三十條第二項、第一項之攜帶兇器強盜未遂罪
    嫌。
  (二)按犯罪事實應依證據認定之，無證據不得認推定犯罪事實，
    刑事訴訟法第一百五十四條第二項定有明文。另同法第三百
    零一條第一項規定，不能證明被告犯罪或其行為不罰者應諭
    知無罪之判決。認定犯罪事實之證據，係指足以認定被告確
    有犯罪行為之積極證據而言，該項證據且須適合被告犯罪事
    實之認定，始得採為斷罪資料，最高法院二十九年上字第三
    一０五號、五十三年台上字第二七五０判例意旨可資參照。
    ，再被害人之指訴，須無瑕疵可指，且就其他方面調查，又
    與事實相符，始足採為認定犯罪事實之憑證。苟積極證據不
    足證明犯罪事實，被告之抗辯或反證縱屬虛偽，仍不能以資
    為積極證據應予採信之理由，而應為被告有利之認定（最高
    法院三十二年上字第六五七號、三十年上字第一八三一號判
    例意旨參照）。
  (三)公訴人認為被告戊○○另涉有上揭犯行，係以：被告之犯罪
    事實業據證人丙○○證述明確，並有戊○○所持有之殺魚刀
    、帽身土黃色帽緣黑色安全帽、黑色口罩、深藍色毛線手套
    、三色（藍、黃、粉紅色）雨衣扣案，及翻拍照片附卷可資
    佐證為論據。惟訊據被告戊○○堅決否認有此部分犯行，辯
    稱：九十四年二月二十日凌晨五時許伊並未至大里市○○路
    七四二號全家便利超商強盜丙○○財物；而九十四年二月二
    十三日上午五時許，伊係騎機車至大里市○○路永和豆漿吃
    早餐，吃完早餐後遇雨，才穿上扣案之三色雨衣，並戴扣案
    之安全帽、口罩及毛線手套，途經大里市○○路時，伊不知
    警察攔檢，所以沒有停車，返家後發現機車車牌螺絲鬆掉，
    順手將車牌卸下，才又出門找朋友拿ＢＢ槍等語。
  (四)經查：證人丙○○於警詢時指稱：「當時伊在店內看書，突
    然看到一名男子頭戴土黃色安全帽、身穿雨衣，戴黑色口罩
    ，身高約一百七十公分，手持約五十公分長，應該是殺魚用
    的刀子，走到櫃台前放一個塑膠袋在櫃台上，然後另一手持
    刀指著我，我當時就順手拿取放在櫃台裝修用之鋸子，告訴
    那名歹徒不要來這裡搶劫，那名歹徒就嚇跑了」、「經我當
    面指認，警方所查扣之殺魚刀及土黃色安全帽（帽沿為黑色
    ）就是當日歹徒所用之刀及所戴之安全帽無誤，而戊○○的
    眼神及眉毛，均與當日歹徒極為神似，尤其戊○○戴上警方
    所查扣之黑色口罩後，他的鼻樑明顯突出，與當日歹徒特徵
    明顯相符，所以我敢確認警方所查獲之人即是當日進入我店
    內搶劫未遂之人」等語（偵查卷第二十頁），於偵查中指稱
    ：「歹徒那天穿白色明透明雨衣，拿刀子，戴安全帽、口罩
    ，沒有戴手套」、「從體格、眼神，確定是他，當時有戴黑
    色口罩，騎與卷附照片相同之白色機車」、「安全帽及刀子
    與卷附照片一樣」等語（偵查卷第六十頁），於原審審理中
    指稱：「當日歹徒進來拿一把殺魚刀，約三十公分左右，穿
    白色透明雨衣有點舊，戴半罩式銀色安全帽及黑色口罩、戴
    深色手套走到櫃台，我看到他亮刀子出來，我就從櫃台旁邊
    拿出鋸子，叫他不要搶劫，他就轉身跑了，我出去看，他騎
    機車，是白色迪爵」、「歹徒當時沒有戴眼鏡，眼神與被告
    很像，體格很像，整體感覺很像」等語（原審卷第九一至第
    九四頁）。依其前開所證：(1)對於歹徒所戴之安全帽究竟為
    土黃色，抑或銀色，有無戴手套，手持魚刀為三十公分或五
    十公分，證人丙○○先後供述均未一致，其指述已有可疑，
    (2)丙○○被強盜後，雖經其報案，惟警方當時並未製作筆錄
    ，至被告被逮補後始製作警詢筆錄，業據丙○○於原審審理
    中供明在卷（原審卷第九二頁），另丙○○於警詢及偵查中
    制作筆錄時，係就被告單一之人及就扣案證物直接命其指認
    ，不免有被誤導之虞，(3)關於被告之特微，丙○○雖於偵查
    中供稱從體格、眼神，確定是被告，惟於警詢及原審審理中
    僅供述「神似」、「很像」，並無法確定強盜之人確為被告
    ，(4)其供述強盜之人係穿著白色透明雨衣，與被告被查扣之
    雨衣係藍、黃、紅三色，亦顯有不同，其指述尚難遽予採信
    。此外，復查無其他積極證據足認被告有此部分公訴意旨所
    指之犯行，本應為此部分無罪之判決，惟因公訴意旨認與前
    揭經認定有罪部分有修正前刑法第五十六條連續犯之裁判上
    一罪關係，爰不另為無罪之諭知。
四、原審以被告前揭罪證明確，予以論罪科刑，固非無見，惟被
    告本案僅犯九十四年二月十八日之該次犯行，並未犯有公訴
    意旨另所指同年月二十日之該次強盜罪行，已詳如前所論述
    ，原審誤以為被告犯有二次之強盜犯行自有未洽，被告上訴
    意旨否認九十四年二月十八日之該次部分犯行，指摘判決不
    當，雖無理由，惟原判決既有上述可議之處，自應由本院撤
    銷改判，爰審酌被告尚無前科（見卷附台灣高等法院被告全
    國前案紀錄表），本件攜帶殺魚刀強盜便利超商財物，危害
    社會治安，情節非輕，及其犯罪動機、目的、手段、所生損
    害、犯罪後態度等一切情狀，處以如主文第二項所示之刑。
    扣案之殺魚刀一支、帽身土黃色帽緣黑色安全帽一頂、黑色
    口罩一個、深藍色毛線手套一雙、三色（藍、黃、粉紅色）
    雨衣一件，係被告所有，供本件犯罪所用之物，併依刑法第
    三十八條第一項第二款宣告沒收。至其餘扣案之雙色手套一
    雙、淡黃色雨衣一件及空氣槍一支，或非被告所有，或無證
    據足資證明係供本案犯罪所用，均不宜宣告沒收，附予敘明
    。
據上論結，應依刑事訴訟法第三百六十九條第一項前段、第三百
六十四條、第二百九十九條第一項前段，刑法第三百三十條第一
項、第三十八條第一項第二款，判決如主文。
本案經檢察官辛○○到庭執行職務。
中    華    民    國    97    年    12    月    24    日
            刑事第一庭  審判長法  官  陳  紀  綱
                              法  官  姚  勳  昌
                              法  官  張  智  雄
上列正本證明與原本無異。
如不服本判決應於收受送達後10日內向本院提出上訴狀，其未敘
述上訴之理由者並得於提起上訴後10日內向本院補提理由書（均
須按他造當事人之人數附繕本）。
                              書記官  謝  雅  惠
中    華    民    國    97    年    12    月    31   日
附錄論罪科刑法條
中華民國刑法第330條
（加重強盜罪）
犯強盜罪而有第 321 條第 1 項各款情形之一者，處 7 年以上有
期徒刑。
前項之未遂犯罰之。


司法院資訊處製作；財團法人民間司法改革基金會備份。
